ACORDAO-COMPLETO-2540636

ACÓRDÃO 6066/2022 ATA 33/2022 - PRIMEIRA CÂMARA

VISTOS, relatados e discutidos estes autos de tomada de contas especial instaurada pelo Fundo Nacional de Desenvolvimento da Educação (FNDE) , em desfavor do Sr. José Evanjelista Torres Lopes, ex-Prefeito do Município de Cabeceiras do Piauí/PI (gestão 2009-2012) , em razão da não comprovação da boa e regular aplicação de recursos recebidos por força do Programa Nacional de Apoio ao Transporte do Escolar no exercício de 2011 (Pnate/2011) ,
ACORDAM os Ministros do Tribunal de Contas da União, reunidos em sessão da Primeira Câmara, em:
9.1. julgar irregulares as contas do Sr. José Evanjelista Torres Lopes, com fundamento nos arts. 1º, inciso I, 16, inciso III, alíneas "b" e "c", da Lei 8.443/1992, c/c os arts. 19 e 23, inciso III, da mesma Lei e com os arts. 1º, inciso I, 209, incisos II e III, 210 e 214, inciso III, do Regimento Interno do TCU, condenando-o ao pagamento das quantias a seguir especificadas, com a fixação do prazo de quinze dias, a contar da notificação, para comprovar, perante o Tribunal (art. 214, inciso III, alínea "a", do Regimento Interno do TCU) , o recolhimento da dívida aos cofres do Fundo Nacional de Desenvolvimento da Educação, atualizada monetariamente e acrescida dos juros de mora, calculados a partir das datas discriminadas, até a data do recolhimento, na forma prevista na legislação em vigor:
	Data de ocorrência
	Valor histórico (R$) 

	29/4/2011
	9.583,53

	2/5/2011
	3.149,18

	5/5/2011
	1.642,09

	31/5/2011
	4.258,23

	1/6/2011
	7.409,68

	2/6/2011
	1.642,09

	6/6/2011
	919,60

	30/6/2011
	3.666,15

	1/7/2011
	7.900,12

	4/7/2011
	2.663,33

	2/8/2011
	5.252,97

	3/8/2011
	7.672,80

	2/9/2011
	4.800,98

	5/9/2011
	3.455,76

	6/9/2011
	4.810,96

	8/9/2011
	2.071,52

	20/9/2011
	2.758,80

	23/9/2011
	2.323,20

	27/9/2011
	0,30

	29/9/2011
	968,00

	5/10/2011
	22.515,68

	3/11/2011
	14.036,00

	7/12/2011
	14.036,00

9.2. aplicar ao Sr. José Evanjelista Torres Lopes a multa prevista no art. 57 da Lei 8.443/1992 c/c o art. 267 do Regimento Interno do TCU, no valor de R$ 20.000,00, fixando-lhe o prazo de quinze dias, a contar da notificação, para que comprove, perante o Tribunal (art. 214, inciso III, alínea "a", do Regimento Interno do TCU) , o recolhimento da dívida aos cofres do Tesouro Nacional, atualizada monetariamente desde a data deste acórdão até a do efetivo recolhimento, se paga após o vencimento, na forma da legislação em vigor;
9.3. autorizar, desde logo, a cobrança judicial das dívidas, caso não atendida a notificação, na forma do disposto no art. 28, inciso II, da Lei 8.443/1992;
9.4. enviar cópia deste acórdão à Procuradoria da República no Estado do Piauí, nos termos do § 3º do art. 16 da Lei 8.443/1992 c/c o § 7º do art. 209 do Regimento Interno do TCU.

Tomada de contas especial instaurada pelo Fundo Nacional de Desenvolvimento da Educação (FNDE), em razão da não comprovação da boa e regular aplicação de recursos recebidos por força do Programa Nacional de Apoio ao Transporte do Escolar no exercício de 2011 (Pnate/2011)

Primeira Câmara

Prefeitura Municipal de Cabeceiras do Piauí/PI.

3. Responsável: José Evanjelista Torres Lopes, ex-Prefeito (XXX.816.503-XX).

13.1. Ministros presentes: Walton Alencar Rodrigues (Presidente), Benjamin Zymler e Jorge Oliveira.
13.2. Ministro-Substituto convocado: Weder de Oliveira.
13.3. Ministro-Substituto presente: Augusto Sherman Cavalcanti (Relator).

AUGUSTO SHERMAN

Adoto, como relatório, a instrução elaborada pela SecexTCE, que contou com o endosso dos dirigentes da unidade, bem como do MP/TCU (peças 33/36) .
"Cuidam os autos de tomada de contas especial instaurada pelo Fundo Nacional de Desenvolvimento da Educação - FNDE, em desfavor de José Evanjelista Torres Lopes (CPF: XXX.816.503-XX) , ex-Prefeito Municipal de Cabeceiras do Piauí/PI, gestão 2009-2012, em razão de irregularidades na execução dos recursos recebidos por força do Programa Nacional de Apoio ao Transporte do Escolar, exercício de 2011 (PNATE-2011) .
O PNATE-2011, cujo prazo para prestar contas se encerrou em 30/4/2013, teve como objeto 'Custear despesas com reforma, seguros, licenciamento, impostos e taxas, pneus, câmaras, serviços de mecânica em freio, suspensão, câmbio, motor, elétrica e funilaria, recuperação de assentos, combustível e lubrificantes do veículo ou, no que couber, da embarcação utilizada para o transporte de alunos da educação básica pública residentes em área rural. Serve, também, para o pagamento de serviços contratados junto a terceiros para o transporte escolar', tendo o município de Cabeceiras do Piauí/PI recebido R$ 126.566,64 em recursos repassados pelo FNDE (peça 3) à sua conta. 
HISTÓRICO
Em 23/4/2021, com fundamento na IN/TCU 71/2012, alterada pela IN/TCU 76/2016 e DN/TCU 155/2016, o dirigente do FNDE autorizou a instauração da tomada de contas especial (peça 1) .
	O fundamento para a instauração da Tomada de Contas Especial, conforme consignado na matriz de responsabilização elaborada pelo tomador de contas (peça 12) , foi a constatação de irregularidades na execução dos recursos dos referidos programas, quais sejam: 
O Parecer Conclusivo do Conselho de Acompanhamento e Controle Social - CACS não foi encaminhado via SIGECON, o que contraria o disposto no art. 16, da Resolução nº 12, de 17 de março de 2011, impossibilitando atestar a boa e regular aplicação dos recursos no objeto do programa.
O responsável arrolado na fase interna foi devidamente comunicado e, diante da ausência de justificativas suficientes para elidir a irregularidade e da não devolução dos recursos, instaurou-se a tomada de contas especial.
Em seu relatório (peça 13) , o tomador de contas concluiu que o prejuízo importaria R$ 127.536,97, imputando-se a responsabilidade, na condição de gestor dos recursos, a José Evanjelista Torres Lopes, Prefeito Municipal no período de 01/01/2009 a 31/12/2012. 
		Em 12/5/2021, a Controladoria-Geral da União emitiu o relatório de auditoria (peça 17) , em concordância com o relatório do tomador de contas. O certificado de auditoria (peça 18) e o parecer do dirigente do órgão de controle interno (peça 19) concluíram pela irregularidade das presentes contas.
	Em 29/5/2021, o ministro responsável pela área atestou haver tomado conhecimento das conclusões contidas no relatório e certificado de auditoria, bem como do parecer conclusivo do dirigente do órgão de controle interno, manifestando-se pela irregularidade das contas, e determinou o encaminhamento do processo ao Tribunal de Contas da União (peça 20) .
Na instrução inicial (peça 26) , analisando-se os documentos nos autos, concluiu-se pela necessidade de realização de citação para a seguinte irregularidade: 
1.1. Irregularidade 1: Ausência parcial de documentação de prestação de contas dos recursos federais repassados ao município de Cabeceiras do Piauí/PI, no âmbito do Programa Nacional de Apoio ao Transporte do Escolar, exercício 2011 (PNATE-2011) , qual seja, ausência do Parecer Conclusivo do Conselho de Controle Social.
1.1.1. 	Evidências: Parecer nº 7814/2020/DIAFI/COPRA/CGAPC/DIFIN (peça 7) e Relatório de TCE nº 170/2021-DIREC/COTCE/CGAPC/DIFIN-FNDE/MEC (peça 13) .
1.1.2. 	Normas infringidas: art. 37, caput, c/c o art. 70, parágrafo único, da Constituição da República Federativa do Brasil; art. 93, do Decreto-lei 200/1967; art. 66, do Decreto 93.872/1986; Resolução CD/FNDE nº 12, de 17/3/2011.
1.1.3. 	Débitos relacionados ao responsável José Evanjelista Torres Lopes (CPF: XXX.816.503-XX) :
	Data de ocorrência
	Valor histórico (R$) 

	29/04/2011
	9.583,53

	02/05/2011
	3.149,18

	05/05/2011
	1.642,09

	31/05/2011
	4.258,23

	01/06/2011
	7.409,68

	02/06/2011
	1.642,09

	06/06/2011
	919,60

	30/06/2011
	3.666,15

	01/07/2011
	7.900,12

	04/07/2011
	2.663,33

	02/08/2011
	5.252,97

	03/08/2011
	7.672,80

	02/09/2011
	4.800,98

	05/09/2011
	3.455,76

	06/09/2011
	4.810,96

	08/09/2011
	2.071,52

	20/09/2011
	2.758,80

	23/09/2011
	2.323,20

	27/09/2011
	0,30

	29/09/2011
	968,00

	05/10/2011
	22.515,68

	03/11/2011
	14.036,00

	07/12/2011
	14.036,00

	TOTAL
	127.536,97

1.1.4. 		Cofre credor: Fundo Nacional de Desenvolvimento da Educação.
1.1.5. 		Responsável: José Evanjelista Torres Lopes (CPF: XXX.816.503-XX) .
1.1.5.1. Conduta: Apresentar de forma incompleta a documentação relativa à prestação de contas dos recursos federais repassados por meio do instrumento em questão: ausência do Parecer Conclusivo do Conselho de Acompanhamento e Controle Social.
1.1.5.2. Nexo de causalidade: A apresentação incompleta da documentação da prestação de contas impediu a comprovação da regular aplicação dos recursos federais repassados, no âmbito do instrumento em questão, resultando em presunção de dano ao erário.
1.1.5.3. Culpabilidade: Não há excludentes de ilicitude, de culpabilidade e de punibilidade; é razoável supor que a responsável tinha consciência da ilicitude de sua conduta; era exigível conduta diversa da praticada, qual seja, apresentar a prestação de contas contendo todos os documentos necessários à comprovação da regular aplicação dos recursos federais repassados, conforme estabelecido nas normas aplicáveis.
1.1.6. Encaminhamento: citação.
Em cumprimento ao pronunciamento da unidade (peça 28) , foi efetuada citação do responsável José Evanjelista Torres Lopes, nos moldes abaixo:
	Comunicação: Ofício 63152/2021-TCU/Seproc (peça 30) 
Data da Expedição: 7/11/2021
Data da Ciência: 23/11/2021 (peça 31) 
Nome Recebedor: Gracione Costa Lira Torres
Observação: Ofício enviado para o endereço do responsável, conforme consulta na base de dados da Receita Federal (peça 29) .
Fim do prazo para a defesa: 8/12/2021
	
Conforme Despacho de Conclusão das Comunicações Processuais (peça 32) , as providências inerentes às comunicações processuais foram concluídas. 
Transcorrido o prazo regimental, o responsável José Evanjelista Torres Lopes permaneceu silente, devendo ser considerado revel, nos termos do art. 12, § 3º, da Lei 8.443/1992.
ANÁLISE DOS PRESSUPOSTOS DE PROCEDIBILIDADE DA IN/TCU 71/2012
Avaliação de Viabilidade do Exercício do Contraditório e Ampla Defesa
	Verifica-se que não houve o transcurso de mais de dez anos desde o fato gerador sem que tenha havido a notificação do responsável pela autoridade administrativa federal competente (art. 6º, inciso II, c/c art. 19 da IN/TCU 71/2012, modificada pela IN/TCU 76/2016) , uma vez que as despesas impugnadas quanto ao programa em questão ocorreram entre 29/4/2011 e 7/12/2011, e o responsável foi notificado sobre as irregularidades pela autoridade administrativa competente conforme abaixo:
1. José Evanjelista Torres Lopes, por meio do ofício acostado à peça 8, recebido em 10/2/2021, conforme AR à peça 9.
Valor de Constituição da TCE 	
	Verifica-se, ainda, que o valor atualizado do débito apurado (sem juros) em 1/1/2017 é de R$ 182.581,15 (peça 23) , portanto superior ao limite mínimo de R$ 100.000,00, na forma estabelecida conforme os arts. 6º, inciso I, e 19 da IN/TCU 71/2012, modificada pela IN/TCU 76/2016. 
OUTROS PROCESSOS/DÉBITOS NOS SISTEMAS DO TCU COM OS MESMOS RESPONSÁVEIS
	Informa-se que foram encontrados processos no Tribunal com o mesmo responsável:
	Responsável
	Processos

	José Evanjelista Torres Lopes
	Processo 006.262/2016-3 [TCE, encerrado]
Processo 014.884/2015-1 [TCE, encerrado]
Processo 020.256/2017-5 [TCE, aberto]
Processo 015.003/2021-3 [CBEX, encerrado]
Processo 031.087/2019-1 [CBEX, encerrado]
Processo 029.134/2019-6 [TCE, encerrado]
Processo 031.089/2019-4 [CBEX, encerrado]
Processo 015.002/2021-7 [CBEX, encerrado]

	A tomada de contas especial está, assim, devidamente constituída e em condição de ser instruída.
EXAME TÉCNICO			 
Da validade das notificações:
	Preliminarmente, cumpre tecer breves considerações sobre a forma como são realizadas as comunicações processuais no TCU. A esse respeito, destacam-se o art. 179, do Regimento Interno do TCU (Resolução 155, de 4/12/2002) e o art. 4º, inciso III, § 1º, da Resolução TCU 170, de 30 de junho de 2004, in verbis:
Art. 179. A citação, a audiência ou a notificação, bem como a comunicação de diligência, farse-ão:
I - mediante ciência da parte, efetivada por servidor designado, por meio eletrônico, fac-símile, telegrama ou qualquer outra forma, desde que fique confirmada inequivocamente a entrega da comunicação ao destinatário;
II - mediante carta registrada, com aviso de recebimento que comprove a entrega no endereço do destinatário;
III - por edital publicado no Diário Oficial da União, quando o seu destinatário não for localizado
 (...) 
Art. 3º As comunicações serão dirigidas ao responsável, ou ao interessado, ou ao dirigente de órgão ou entidade, ou ao representante legal ou ao procurador constituído nos autos, com poderes expressos no mandato para esse fim, por meio de:
I - correio eletrônico, fac-símile ou telegrama;
II - servidor designado;
III - carta registrada, com aviso de recebimento;
IV - edital publicado no Diário Oficial da União, quando o seu destinatário não for localizado, nas hipóteses em que seja necessário o exercício de defesa.
Art. 4º. Consideram-se entregues as comunicações:
I - efetivadas conforme disposto nos incisos I e II do artigo anterior, mediante confirmação da ciência do destinatário;
II - realizadas na forma prevista no inciso III do artigo anterior, com o retorno do aviso de recebimento, entregue comprovadamente no endereço do destinatário;
III - na data de publicação do edital no Diário Oficial da União, quando realizadas na forma prevista no inciso IV do artigo anterior.
§ 1º O endereço do destinatário deverá ser previamente confirmado mediante consulta aos sistemas disponíveis ao Tribunal ou a outros meios de informação, a qual deverá ser juntada ao respectivo processo.
 (...) 
	Bem se vê, portanto, que a validade da citação via postal não depende de que o aviso de recebimento seja assinado pelo próprio destinatário da comunicação, o que dispensa, no caso em tela, a entrega do AR em 'mãos próprias'. A exigência da norma é no sentido de o Tribunal verificar se a correspondência foi entregue no endereço correto, residindo aqui a necessidade de certeza inequívoca. 
	Não é outra a orientação da jurisprudência do TCU, conforme se verifica dos julgados a seguir transcritos:
São válidas as comunicações processuais entregues, mediante carta registrada, no endereço correto do responsável, não havendo necessidade de que o recebimento seja feito por ele próprio (Acórdão 3648/2013-TCU-Segunda Câmara, Relator Min. José Jorge) ;
É prescindível a entrega pessoal das comunicações pelo TCU, razão pela qual não há necessidade de que o aviso de recebimento seja assinado pelo próprio destinatário. Entregandose a correspondência no endereço correto do destinatário, presume-se o recebimento da citação. (Acórdão 1019/2008-TCU-Plenário, Relator Min. Benjamin Zymler) ;
As comunicações do TCU, inclusive as citações, deverão ser realizadas mediante Aviso de Recebimento - AR, via Empresa Brasileira de Correios e Telégrafos, bastando para sua validade que se demonstre que a correspondência foi entregue no endereço correto. (Acórdão 1526/2007-TCU-Plenário, Relator Min. Aroldo Cedraz) .
A validade do critério de comunicação processual do TCU foi referendada pelo Supremo Tribunal Federal, nos termos do julgamento do MS-AgR 25.816/DF, por meio do qual se afirmou a desnecessidade da ciência pessoal do interessado, entendendo-se suficiente a comprovação da entrega do 'AR' no endereço do destinatário:
Ementa: agravo regimental. Mandado de segurança. Desnecessidade de intimação pessoal das decisões do tribunal de contas da união. art. 179 do regimento interno do TCU. Intimação do ato impugnado por carta registrada, iniciado o prazo do art. 18 da lei nº 1.533/51 da data constante do aviso de recebimento. Decadência reconhecida. Agravo improvido.
O envio de carta registrada com aviso de recebimento está expressamente enumerado entre os meios de comunicação de que dispõe o Tribunal de Contas da União para proceder às suas intimações.
O inciso II do art. 179 do Regimento Interno do TCU é claro ao exigir apenas a comprovação da entrega no endereço do destinatário, bastando o aviso de recebimento simples. 
Da revelia do responsável José Evanjelista Torres Lopes
No caso vertente, realizou-se a citação em endereço constante na base de dados da Receita Federal (peça 29) , tendo a entrega do ofício citatório nesse endereço ficado comprovada, conforme atestado pelo aviso de recebimento à peça 31.
Nos processos do TCU, a revelia não leva à presunção de que seriam verdadeiras todas as imputações levantadas contra os responsáveis, diferentemente do que ocorre no processo civil, em que a revelia do réu opera a presunção da verdade dos fatos narrados pelo autor (Acórdão 1009/2018-TCU-Plenário, Relator Min. Bruno Dantas; 2369/2013 - TCU - Plenário, Relator Min. Benjamin Zymler e 2449/2013 - TCU - Plenário, Relator Min. Benjamin Zymler) . Dessa forma, a avaliação da responsabilidade do agente não pode prescindir da prova existente no processo ou para ele carreada. 
Ao não apresentar sua defesa, o responsável deixou de produzir prova da regular aplicação dos recursos sob sua responsabilidade, em afronta às normas que impõem aos gestores públicos a obrigação legal de, sempre que demandados pelos órgãos de controle, apresentar os documentos que demonstrem a correta utilização das verbas públicas, a exemplo do contido no art. 93 do Decreto-Lei 200/1967: 'Quem quer que utilize dinheiros públicos terá de justificar seu bom e regular emprego na conformidade das leis, regulamentos e normas emanadas das autoridades administrativas competentes.' 
Mesmo as alegações de defesa não sendo apresentadas, considerando o princípio da verdade real que rege esta Corte, procurou-se buscar, em manifestações do responsável na fase interna desta Tomada de Contas Especial, se havia algum argumento que pudesse ser aproveitado a seu favor. 
	No entanto, o responsável não se manifestou na fase interna, não havendo, assim, nenhum argumento que possa vir a ser analisado e posteriormente servir para afastar as irregularidades apontadas.
Em se tratando de processo em que a parte interessada não se manifestou acerca das irregularidades imputadas, não há elementos para que se possa efetivamente aferir e reconhecer a ocorrência de boa-fé na conduta do responsável, podendo este Tribunal, desde logo, proferir o julgamento de mérito pela irregularidade das contas, conforme os termos dos §§ 2º e 6º do art. 202 do Regimento Interno do TCU. (Acórdão 2064/2011-TCU-Primeira Câmara (relator Min. Ubiratan Aguiar) , 6.182/2011-TCU-1ª Câmara (relator Min. Weber de Oliveira) , 4.072/2010-TCU-1ª Câmara (Relator Min. Valmir Campelo) , 1.189/2009-TCU-1ª Câmara (Relator Min. Marcos Bemquerer) , 731/2008-TCU-Plenário (Relator Min. Aroldo Cedraz) .
No que tange à irregularidade ora imputada ao responsável, cumpre destacar que o Tribunal possui entendimento consolidado de que a ausência injustificada do aludido Parecer Conclusivo do Conselho Social, devidamente assinado, tem o condão de macular as contas apresentadas pelo responsável, provocando a impugnação dos valores repassados ao município e, por conseguinte, a responsabilização do ex-prefeito, com o julgamento pela irregularidade das contas, a condenação em débito e a aplicação da multa legal,  como exemplifica o trecho abaixo do Voto condutor do Acórdão Acórdão 7582/2021-TCU-Primeira Câmara, Relator Min. Benjamin Zymler:
8. A prestação de contas dos recursos transferidos pelo FNDE, no âmbito do Pnate/2010, foi regida pela Resolução/CD/FNDE 14/2009, que, em seu art. 18, prescreve:
'Art. 18. A prestação de contas dos recursos financeiros transferidos será constituída:
I. do Demonstrativo da Execução da Receita e da Despesa e de Pagamentos Efetuados - Anexo I;
II. do parecer conclusivo do CACS/FUNDEB acerca da aplicação dos recursos transferidos - Anexo II;
III. da conciliação bancária - Anexo III, se for caso;
IV. dos extratos bancários da conta corrente específica em que os recursos foram depositados e das aplicações financeiras realizadas.
§ 1º O EEx elaborará e remeterá ao CACS/FUNDEB, até 28 de fevereiro do exercício subseqüente ao do repasse, a prestação de contas dos recursos financeiros recebidos à conta do PNATE, constituída dos documentos de que tratam os Incisos I, III e IV do caput deste artigo.
§ 2º Além da documentação relacionada no parágrafo anterior, o CACS/FUNDEB poderá solicitar ao EEx outros documentos que julgar conveniente para subsidiar a análise da prestação de contas do PNATE.
§ 3º O CACS/FUNDEB, após análise da prestação de contas, emitirá parecer conclusivo acerca da aplicação dos recursos do PNATE e o encaminhará ao FNDE até o dia 15 (quinze) de abril do mesmo ano, acompanhado dos documentos a que se refere os Incisos I a IV deste artigo. (...) ' (g.n.) 
10. Sobre o tema, este Tribunal já se manifestou no sentido de que o parecer conclusivo do CACS/Fundeb tem reconhecida pertinência como condição sine qua non para a aprovação das contas.
11. Vale relembrar que a prestação de contas desse tipo de repasse é simplificada e declaratória, constituída pelos demonstrativos exigidos pela precitada resolução do FNDE, a serem apresentados pelo gestor no SiGPC, tendo, no parecer conclusivo do CACS/Fundeb, elemento chave de validação dos dados apresentados pelo gestor.
12. A importância do referido parecer conclusivo e a sua ausência/deficiência como motivo para a impugnação do valor total repassado estão consubstanciados, por exemplo, nos Acórdãos 2.002/2018-1ª Câmara; 2.305/2017-2ª Câmara; 2.762/2016-2ª Câmara; e 289/2009-1ª Câmara; dentre outros.
13. Destarte, a ausência do mencionado parecer impede, de fato, a comprovação da escorreita aplicação dos valores federais repassados.
14. Dessa forma, no presente caso, assiste razão ao FNDE ao concluir pela insuficiência da documentação apresentada como prestação de contas em face da apresentação do dito parecer sem a devida assinatura.
15. Acolho, pois, a proposta formulada pela unidade técnica e endossada pelo Parquet especializado no sentido de julgar irregulares as presentes contas, com imputação de débito.
Oportuno mencionar que o responsável apenas apresentou a prestação de contas na data de 26/07/2018, conforme faz prova o recibo de peça 25, ou seja, mais de 5 anos depois do prazo devido para se desonerar de tal obrigação constitucional.
Nesse passo, quando o responsável não apresenta as contas, no prazo devido, rompe-se a sequência de atos que compõem o procedimento de prestação de contas simplificada, previsto no art. 17 da Resolução CD/FNDE 12/2011, para o PNATE-2011. Em especial, impede-se que o Conselho Social, que acompanhou a aplicação dos recursos transferidos, emita o seu parecer conclusivo, no momento oportuno definido pela norma de regência.
Portanto, o gestor deve responder: pelas consequências do seu agir tardio e negligente, sobretudo por inviabilizar a atuação tempestiva do Conselho Social, uma vez que o prazo previsto para apresentação das contas era 30/4/2013 (cf. peça 13, p. 2) e o fez de forma intempestiva somente em 26/07/2018 (peça 25) ; como também por não apresentar elementos documentais (a exemplo de notas fiscais, recibos, procedimentos licitatórios, contratos, extratos bancários, cópias de cheques e/ou ordens de pagamentos, etc.) , capazes de suprir a ausência do parecer conclusivo do Conselho Social, conforme já admitiu o TCU, como se verifica do excerto extraído do Acórdão 662/2020-TCU-Plenário-Relatora Ana Arraes, in verbis:
 (...) a ausência de parecer do Conselho de Alimentação Escolar na prestação de contas do Programa Nacional de Alimentação Escolar gera presunção relativa de dano ao erário, não impedindo que a comprovação da boa e regular utilização dos recursos se faça por intermédio de outros meios lícitos de prova.
A importância do parecer conclusivo do conselho e a sua ausência/deficiência como motivo para a impugnação do valor total repassado estão consubstanciados em várias deliberações do Tribunal, a exemplo das seguintes: Acórdão 2002/2018-TCU-Primeira Câmara, Relator Augusto Sherman; 2.305/2017-TCU-2ª Câmara, Relator José Mucio Monteiro; 2762/2016-TCU-2ª Câmara, Relator Vital do Rêgo; e 289/2009-TCU-1ª Câmara, Relator Augusto Nardes.
A respeito da ausência do Parecer Conclusivo do Conselho de Controle Social, importante observar que as prestações de contas recebidas pelo FNDE, no âmbito do Pnate, possuem natureza essencialmente declaratória, pois, em consonância com a sistemática e as regras que regulam esses programas, as ações de fiscalização mais relevantes cabem ao Conselho Social, colegiado incumbido de acompanhar a aplicação dos recursos federais e de receber e emitir parecer conclusivo acerca da aprovação ou não da execução do programa.
Logo, reforça-se que a manifestação do Conselho Social constitui importante instância de controle sobre a regularidade do uso dos recursos repassados. Assim, a ausência do mencionado parecer impede a comprovação da boa e regular aplicação dos valores federais repassados, conforme sedimentado na jurisprudência do TCU, acima citada.
Dessa forma, o responsável José Evanjelista Torres deve ser considerado revel, nos termos do art. 12, § 3º, da Lei 8.443/1992, devendo as contas serem julgadas irregulares, condenando-o ao débito apurado e aplicando-lhe a multa prevista no art. 57 da Lei 8.443/1992.
Prescrição da Pretensão Punitiva
	Vale ressaltar que a pretensão punitiva do TCU, conforme Acórdão 1441/2016-TCU-Plenário, Relator: Benjamin Zymler, que uniformizou a jurisprudência acerca dessa questão, subordina-se ao prazo geral de prescrição indicado no art. 205 do Código Civil, que é de dez anos, contado da data de ocorrência da irregularidade sancionada, nos termos do art. 189 do Código Civil, sendo este prazo interrompido pelo ato que ordenar a citação, a audiência ou a oitiva do responsável.
No caso em exame, não ocorreu a prescrição, uma vez que o encerramento do prazo para a prestação de contas, marco inicial da contagem de tempo quanto à irregularidade imputada ao responsável, se deu em 30/4/2013, e o ato de ordenação da citação ocorreu em 7/11/2021.
CONCLUSÃO
	Em face da análise promovida na seção 'Exame Técnico', verifica-se que o responsável José Evanjelista Torres Lopes não logrou comprovar a boa e regular aplicação dos recursos, instado a se manifestar, optou pelo silêncio, configurando a revelia, nos termos do § 3º, do art. 12, da Lei 8.443/1992. Ademais, inexistem nos autos elementos que demonstrem a boa-fé do responsável ou a ocorrência de outras excludentes de culpabilidade.
Verifica-se também que não houve a prescrição da pretensão punitiva, conforme análise já realizada.
	Tendo em vista que não constam dos autos elementos que permitam reconhecer a boa-fé do responsável, sugere-se que as suas contas sejam julgadas irregulares, nos termos do art. 202, § 6º, do Regimento Interno do TCU, com a imputação do débito atualizado monetariamente e acrescido de juros de mora, nos termos do art. 202, § 1º do Regimento Interno do TCU, descontado o valor eventualmente recolhido, com a aplicação da multa prevista no art. 57 da Lei 8.443/1992.
Por fim, como não houve elementos que pudessem modificar o entendimento acerca das irregularidades em apuração, mantém-se a matriz de responsabilização presente na peça 26.
PROPOSTA DE ENCAMINHAMENTO
Diante do exposto, submetemos os autos à consideração superior, propondo ao Tribunal:
considerar revel o responsável José Evanjelista Torres Lopes (CPF: XXX.816.503-XX) , para todos os efeitos, dando-se prosseguimento ao processo, com fulcro no art. 12, § 3º, da Lei 8.443/1992; 
		julgar irregulares, nos termos dos arts. 1º, inciso I, 16, inciso III, alíneas b e c, da Lei 8.443/1992, c/c os arts. 19 e 23, inciso III, da mesma Lei, as contas do responsável José Evanjelista Torres Lopes (CPF: XXX.816.503-XX) , condenando-o ao pagamento das importâncias a seguir especificadas, atualizadas monetariamente e acrescidas dos juros de mora, calculadas a partir das datas discriminadas até a data da efetiva quitação do débito, fixando-lhe o prazo de quinze dias, para que comprove, perante o Tribunal, o recolhimento das referidas quantias aos cofres do Fundo Nacional de Desenvolvimento da Educação, nos termos do art. 23, inciso III, alínea 'a', da citada lei, c/c o art. 214, inciso III, alínea 'a', do Regimento Interno do TCU. 
		Débitos relacionados ao responsável José Evanjelista Torres Lopes (CPF: XXX.816.503-XX) :
	Data de ocorrência
	Valor histórico (R$) 

	29/4/2011
	9.583,53

	2/5/2011
	3.149,18

	5/5/2011
	1.642,09

	31/5/2011
	4.258,23

	1/6/2011
	7.409,68

	2/6/2011
	1.642,09

	6/6/2011
	919,60

	30/6/2011
	3.666,15

	1/7/2011
	7.900,12

	4/7/2011
	2.663,33

	2/8/2011
	5.252,97

	3/8/2011
	7.672,80

	2/9/2011
	4.800,98

	5/9/2011
	3.455,76

	6/9/2011
	4.810,96

	8/9/2011
	2.071,52

	20/9/2011
	2.758,80

	23/9/2011
	2.323,20

	27/9/2011
	0,30

	29/9/2011
	968,00

	5/10/2011
	22.515,68

	3/11/2011
	14.036,00

	7/12/2011
	14.036,00

Valor atualizado do débito (com juros) em 27/1/2022: R$ 237.446,52.
aplicar ao responsável José Evanjelista Torres Lopes (CPF: XXX.816.503-XX) , a multa prevista no art. 57 da Lei 8.443/1992 c/c o art. 267 do Regimento Interno do TCU, fixando-lhe o prazo de quinze dias, a contar da notificação, para que comprove, perante o Tribunal (art. 214, III, alínea 'a', do Regimento Interno do TCU) , o recolhimento da dívida aos cofres do Tesouro Nacional, atualizada monetariamente desde a data do acórdão que vier a ser proferido por este Tribunal até a data do efetivo recolhimento, se paga após o vencimento, na forma da legislação em vigor;
	autorizar, desde logo, a cobrança judicial das dívidas, caso não atendida a notificação, na forma do disposto no art. 28, inciso II, da Lei 8.443/1992;
autorizar também, desde logo, se requerido, com fundamento no art. 26, da Lei 8.443, de 1992, c/c o art. 217, §§ 1º e 2º do Regimento Interno do TCU, o parcelamento da (s) dívida (s) em até 36 parcelas, incidindo, sobre cada parcela, corrigida monetariamente, os correspondentes acréscimos legais, fixando-lhe o prazo de quinze dias, a contar do recebimento da notificação, para comprovar, perante o Tribunal, o recolhimento da primeira parcela, e de trinta dias, a contar da parcela anterior, para comprovar os recolhimentos das demais parcelas, devendo incidir, sobre cada valor mensal, atualizado monetariamente, os juros de mora devidos, no caso do débito, na forma prevista na legislação em vigor, alertando o responsável de que a falta de comprovação do recolhimento de qualquer parcela importará o vencimento antecipado do saldo devedor, nos termos do § 2º do art. 217 do Regimento Interno deste Tribunal; 
enviar cópia do Acórdão a ser prolatado à Procuradoria da República no Estado do Piauí, nos termos do § 3º do art. 16 da Lei 8.443/1992, c/c o § 7º do art. 209 do Regimento Interno do TCU, para adoção das medidas cabíveis; e
enviar cópia do Acórdão que vier a ser proferido ao Fundo Nacional de Desenvolvimento da Educação e ao responsável, para ciência;
informar à Procuradoria da República no Estado do Piauí, ao Fundo Nacional de Desenvolvimento da Educação e ao responsável que a presente deliberação, acompanhada do Relatório e do Voto que a fundamenta, está disponível para a consulta no endereço www.tcu.gov.br/acordaos, além de esclarecer que, caso requerido, o TCU poderá fornecer sem custos as correspondentes cópias, de forma impressa; e
informar à Procuradoria da República no Estado do Piauí que, nos termos do parágrafo único do art. 62 da Resolução TCU 259/2014, os procuradores e membros do Ministério Público credenciados nesta Corte podem acessar os presentes autos de forma eletrônica e automática, ressalvados apenas os casos de eventuais peças classificadas como sigilosas, as quais requerem solicitação formal."
	É o relatório.

não há.

Procurador Rodrigo Medeiros de Lima.

TOMADA DE CONTAS ESPECIAL. PNATE/2011. AUSÊNCIA DO PARECER CONCLUSIVO DO CACS NA PRESTAÇÃO DE CONTAS. NÃO COMPROVAÇÃO DA BOA E REGULAR APLICAÇÃO DOS RECURSOS. CITAÇÃO. REVELIA. CONTAS IRREGULARES. DÉBITO. MULTA.

TOMADA DE CONTAS ESPECIAL (TCE)

Secretaria de Controle Externo de Tomada de Contas Especial (SecexTCE).

Trata-se de tomada de contas especial instaurada pelo Fundo Nacional de Desenvolvimento da Educação (FNDE) , em desfavor do Sr. José Evanjelista Torres Lopes, ex-Prefeito do Município de Cabeceiras do Piauí/PI (gestão 2009-2012) , em razão da não comprovação da boa e regular aplicação de recursos recebidos por força do Programa Nacional de Apoio ao Transporte do Escolar no exercício de 2011 (Pnate/2011) .
2.	Conforme consta dos autos, o prazo para prestação de contas do Pnate/2011 encerrou-se em 30/4/2013, no mandato do sucessor do responsável. Todavia, em setembro daquele ano, o Sr. José Joaquim de Sousa Carvalho encaminhou representação à Procuradoria da República no Estado do Piauí relatando o caos administrativo encontrado ao assumir a Prefeitura Municipal e, consequentemente, a impossibilidade de apresentar a prestação de contas dos recursos do Pnate geridos por seu antecessor (peça 11-fls. 09/14) . 
3.	Em 26/07/2018, o Sr. José Evanjelista Torres Lopes enviou a prestação de contas ao FNDE (peça 25) .
4.	Em análise dos elementos apresentados, a área técnica da autarquia apontou a ausência do Parecer Conclusivo do Conselho de Acompanhamento e Controle Social (CACS) , consoante determinado pelo art. 17 da Resolução CD/FNDE 12/2011 (peça 06) . Em vista disso, o FNDE entendeu que não havia como verificar o alcance do objeto e o cumprimento das normas na execução do programa.
5.	Este Tribunal promoveu a citação do responsável com fundamento na "ausência parcial de documentação de prestação de contas dos recursos federais repassados (...) , qual seja, ausência do Parecer Conclusivo do Conselho de Controle Social".
6.	O Sr. José Joaquim de Sousa Carvalho não se manifestou em resposta à citação.
7.	Caracterizada a revelia do responsável, a SecexTCE, com anuência do MP/TCU, formulou proposta no sentido de julgar as contas irregulares, condenar o responsável em débito e aplicar-lhe multa.
8.	Acolho as análises e conclusões da unidade técnica, incorporando-as como razão de decidir.
9.	De fato, a ausência do mencionado parecer impede a comprovação da boa e regular aplicação dos recursos do Pnate/2011 confiados à gestão do Sr. José Evanjelista Torres Lopes, configurando infração ao disposto no art. 37, caput, c/c o art. 70, parágrafo único, da Constituição Federal, no art. 93 do Decreto-lei 200/1967; no art. 66 do Decreto 93.872/1986; e na Resolução CD/FNDE 12, de 17/3/2011.
10.	Em julgado que tratou de situação semelhante, relativa ao Fundeb, assim me manifestei sobre a relevância do Parecer do CACS (Acórdão 2002/2018-TCU-Primeira Câmara) :
	
	O Parecer do Conselho de Acompanhamento e Controle do Fundeb, previsto no art. 18, inciso II, da Resolução/CD/FNDE 14, de 8/4/2009, é peça de fundamental importância para a análise da prestação de contas, visto que evidencia a avaliação procedida por seus membros, pertencentes à comunidade local, sobre a regularidade da aplicação dos recursos públicos e os resultados alcançados. (...) 
	Com efeito, entendo que sua ausência injustificada tem o condão de macular as contas apresentadas pelo responsável, provocando a impugnação dos valores repassados ao município e, por conseguinte, a responsabilização do ex-prefeito, com o julgamento pela irregularidade das contas, a condenação em débito e a aplicação da multa legal, consoante proposta uníssona aventada pela unidade instrutiva, chancelada pelo MP/TCU. 
11.	Portanto, há fundamentos fáticos e jurídicos para as proposições de julgamento pela irregularidade das contas, condenação do gestor em débito e aplicação da multa prevista no art. 57 da LOTCU. 
Ante o exposto, submeto a este Colegiado o acórdão que ora apresento.
TCU, Sala das Sessões, em 20 de setembro de 2022.
AUGUSTO SHERMAN CAVALCANTI 
Relator